最高法院刑事判決　　　　　　九十四年度台上字第三一九五號
　　上　訴　人　甲○○
上列上訴人因違反槍砲彈藥刀械管制條例案件，不服台灣高等法
院台南分院中華民國九十一年八月二十九日第二審更審判決（九
十年度上更(一)字第六四一號，起訴案號：台灣嘉義地方法院檢察
署八十八年度偵字第四五五號），提起上訴，本院判決如下：
    主　文
原判決撤銷，發回台灣高等法院台南分院。
　　理　由
本件原判決認定上訴人甲○○於民國八十七年十二月底至八十八
年一月初，未經許可，在嘉義縣朴子市○○○路三○九號其所經
營「第六感理容院」，持有制式半自動手槍一把，及制式手槍子
彈十顆。嗣於八十八年一月二日凌晨二時許，因楊慶輝前往「第
六感理容院」找尋服務小姐「小玉」未果，而與上訴人發生爭執
互毆。楊慶輝不敵，逃離現場後，心有未甘，而於同日凌晨二時
卅分許，夥同楊松在、蔡國輝、蔡明良（以上三人與楊慶輝傷害
部分，均經判刑確定），分持球棒、短刀，前往該理容院找上訴
人理論。上訴人見渠等來勢洶洶，乃另行起意，持上揭槍、彈予
以應對。詎楊慶輝表示要讓上訴人開槍，上訴人遂基於傷害之犯
意，持前開槍枝毆打楊慶輝頭部。楊松在見狀，立刻上前搶取上
訴人之槍枝，上訴人亦以該槍枝敲傷楊松在。楊慶輝、楊松在、
蔡國輝、蔡明良四人遂共同打傷上訴人，上訴人並與渠等互毆。
致楊慶輝左、右下眼眶、胸部、左下腿、右上臂、頭枕部、額部
、右眉等處受傷；楊松在頭枕部、右小腿等處受傷。雙方互毆混
亂中，上訴人所持槍枝掉落地上，遂由蔡國輝拾起，而於警方到
達後，交予警方等情。因而維持第一審依想像競合犯及數罪併罰
關係，論處上訴人未經許可，持有手槍，及傷害人之身體罪刑部
分之判決，駁回上訴人在第二審之上訴，固非無見。
惟查：(一)審理事實之法院對於卷內與被告犯罪是否成立有關，且
依法應予調查之證據，如未詳加調查，或雖已調查，仍未調查明
白，則尚難遽為被告有利或不利之認定。原判決謂證人蔡漢卿與
上訴人有親戚關係，其不致誣陷上訴人，而以蔡漢卿所供證系爭
槍、彈係上訴人所持有等不利於上訴人之供述，作為上訴人有未
經許可，持有系爭槍、彈犯行之依據（見原判決第三頁第十九行
至第四頁第二行）。然上訴人於原審否認持有系爭槍、彈，辯稱
：蔡漢卿雖有親戚關係，但並無來往。此次係因蔡漢卿之未婚妻
「小玉」曾在伊所經營「第六感理容院」工作，引起蔡漢卿不快
，乃由楊慶輝出面欲找「小玉」，而與伊發生爭執。楊慶輝乃糾
集蔡漢卿、楊松在、蔡明良、蔡國輝等十餘人，分持器械前來砸
店打人，蔡漢卿與楊慶輝等人係同夥，乃一起為不利於伊之不實
供述等情（見原審法院更(一)卷第一六四、一六五頁）。而據蔡漢
卿、楊松在均供述：案發當日，伊等與楊慶輝、蔡明良、蔡國輝
等人一起前往「第六感理容院」，找上訴人等情（見警詢卷第八
頁、偵查卷第十六頁）。則蔡漢卿與楊慶輝等人之關係似甚為密
切，如何謂蔡漢卿絕無偏袒楊慶輝等人，而為不利於上訴人供述
之可能﹖上訴人所為前開抗辯如何不足採﹖原判決未就之詳予調
查究明，即為前開認定，難謂無調查未盡及理由不備之違誤。(二)
子彈未經許可，予以持有，固屬於刑法第三十八條第一項第一款
之違禁物，然子彈如經試射擊發，剩餘彈殼、彈頭，因不再具有
子彈之功能，已非違禁物。由卷附之內政部警政署刑事警察局鑑
驗通知書以觀（見第一審卷第四七至四九頁），扣案之十顆子彈
於送內政部警政署刑事警察局鑑驗時，其中四顆業經試射，已非
違禁物。乃第一審判決謂該業經試射之子彈四顆，所剩餘之彈頭
、彈殼仍屬違禁物，自有未合（見第一審判決第五頁第十一、十
二行）。而原判決既謂該試射之子彈四顆，所剩餘之彈頭、彈殼
已非違禁物，而謂違禁物之子彈為六顆（見原判決第十一頁末二
行），則其與第一審之認定已有不同，乃未糾正第一審之違誤，
而仍維持第一審判決，難謂允洽。(三)有罪之判決書，須將認定之
犯罪事實詳記於事實欄，然後於理由內逐一說明其憑以認定之證
據，使事實與理由兩相一致，方為合法。原判決理由內謂上訴人
係於「八十八年一月一日」，持有扣案之槍、彈，嗣於翌日始以
之傷害楊慶輝等人，而認上訴人所犯傷害罪係另行起意，應與所
犯未經許可，持有槍、彈罪併合處罰（見原判決第十頁第十六行
至第十一頁第八行）。乃事實欄記載上訴人係於「八十七年十二
月底至八十八年一月初」，未經許可持有該槍、彈（見原判決第
一頁第十四至十六行）。據此以觀，原判決就上訴人自何時持有
系爭槍、彈乙節，其事實之記載與理由之說明不相適合，難認適
法。又原判決理由內就其前揭所認定上訴人係於「八十八年一月
一日」，或「八十七年十二月底至八十八年一月初」，持有系爭
槍、彈之事實，並未詳予闡述其憑據，要屬理由不備。(四)事實審
法院如未於審判期日，就被告否認犯罪有利之辯解事項與證據，
予以調查，亦不於判決理由內加以論列，率行判決，則屬於法有
違。上訴人於原審以承辦警員張宗博所出具報告書，及證人即其
所僱用之會計小姐朱美雪之供證，主張警方知悉前往案發現場查
獲本案，係因伊之會計小姐朱美雪主動報案所致，足證系爭槍、
彈非伊所持有，否則朱美雪不致有該舉措（見警詢卷第十八、十
九頁、原審法院更(一)卷第八六、一六五、一六六頁）。其斯項抗
辯如何不足採﹖原審未就之詳加審酌論述，亦屬理由不備。以上
或為上訴意旨所指摘，或為本院得依職權調查之事項，應認原判
決仍有撤銷發回更審之原因。至原判決關於論處上訴人傷害罪刑
部分，認係犯刑法第二百七十七條第一項之罪，雖依刑事訴訟法
第三百七十六條第一款規定，原係不得上訴於第三審法院，惟上
訴人已就之與併合處罰得上訴第三審之未經許可，持有手槍部分
一併提起上訴，而公訴意旨認上開二罪有牽連犯之裁判上一罪關
係，本院認二者間是否有裁判上一罪關係，事實尚欠明確。原審
確定事實與適用法令之當否既有不明，應一併發回，附此敘明。
據上論結，應依刑事訴訟法第三百九十七條、第四百零一條，判
決如主文。
中　　華　　民　　國　九十四　年　　六　　月　 十六 　日
                      最高法院刑事第五庭
                          審判長法官  吳　雄　銘
                                法官  池　啟　明
                                法官  郭　毓　洲
                                法官  吳　三　龍
                                法官  徐　文　亮
      本件正本證明與原本無異
                                      書  記  官
中　　華　　民　　國　九十四　年　　六　　月　 二十 　日
                                                    Ａ
